ACORDAO-COMPLETO-2424929

ACÓRDÃO 10877/2020 ATA 34/2020 - PRIMEIRA CÂMARA

VISTOS, relatados e discutidos estes embargos de declaração interpostos por Fedrigoni Brasil Papéis Ltda. contra o Acórdão 7618/2020-TCU-Primeira Câmara.
ACORDAM os ministros do Tribunal de Contas da União, reunidos em sessão da 1ª Câmara, diante das razões expostas pelo relator e com fundamento nos arts. 32, II, e 34 da Lei 8.443/1992, c/c o art. 287 do RI/TCU, em:
9.1. conhecer destes embargos de declaração, para, no mérito, negar-lhes provimento;
9.2. dar ciência desta deliberação ao embargante.

Embargos de declaração interpostos contra o acórdão 7618/2020-TCU-1ª Câmara, que considerou a representação parcialmente procedente.

Primeira Câmara

Casa da Moeda do Brasil.

3. Interessados/Responsáveis/Recorrentes:
3.1. Interessado: Fedrigoni Brasil Papeis Ltda (02.364.069/0003-91).
3.2. Recorrente: Fedrigoni Brasil Papeis Ltda (02.364.069/0003-91).

13.1. Ministros presentes: Walton Alencar Rodrigues (Presidente), Benjamin Zymler e Vital do Rêgo.
13.2. Ministros-Substitutos presentes: Augusto Sherman Cavalcanti e Weder de Oliveira (Relator).

WEDER DE OLIVEIRA

Ministro-Substituto Weder de Oliveira.

Examinam-se embargos de declaração interpostos por Fedrigoni Brasil Papéis Ltda. contra o Acórdão 7618/2020-TCU-Primeira Câmara.
 O embargante considera ter havido obscuridade no acórdão recorrido, nos seguintes termos (peça 71) :
"3. DAS RAZÕES DE EMBARGOS
Ainda que haja jurisprudência pacífica nesta Corte quanto à possibilidade de os participantes dos certames poderem realizar a correção do preenchimento das planilhas de preço, entende-se que há necessidade de esclarecimento acerca dos limites de tais possibilidades.
No presente caso, não haveria mera correção de valores preenchidos errados ou erro de soma, mas sim correção que importaria em recálculo de todas as parcelas que compõe o preço do produto para manutenção do preço global, alterando substancialmente o próprio valor da proposta apresentada pela LOUISENTHAL.
Inicialmente, a jurisprudência tomada como paradigma faz duas considerações: (i) a proposta desclassificada foi apresentada com erros formais ou vícios sanáveis; e (ii) o item 7.9 da IN SEGES nº 5/2017, prevê que 'erros no preenchimento da planilha não são motivos suficientes para a desclassificação da proposta, quando a planilha puder ser ajustada sem a necessidade de majoração do preço ofertado'.
Com relação ao erro formal ou vício sanável, é necessário o esclarecimento o limite do que pode ser considerado erro formal ou vício sanável no que toca ao preenchimento da planilha, uma vez que, conforme ficará demonstrado abaixo, eventuais autorizações de correções na planilha alteram a própria proposta efetivamente apresentada pelo interessado.
Com a devida vênia, reitera-se aqui parte das razões apresentadas nas informações prestadas pela FEDRIGONI na peça 51 para demonstrar essa situação. 
Conforme consta na fl. 5 da Nota Técnica da Diretoria de Gestão - DIGES 002/2019 (fls. 63-70 - peça 7) : 'Na planilha de composição dos custos determinou-se, no instrumento de convocação, a multiplicação do campo 10 da seguinte forma: 0,7%x (01) . Na verdade, a participante efetuou a multiplicação de 0,7%x (02) , cujo o valor, se aplicado de forma correta, majoraria a proposta na ordem de aproximadamente R$590.000,00'.
A exemplo das diferenças que o cálculo representaria no valor final pago pela CMB na aquisição:
 (...) 
Ou seja, tal diferença importa, especialmente em mais de 185 (cento e oitenta e cinco) vezes o valor considerado pela LOUISENTHAL nas planilhas apresentadas na formulação de sua proposta. Evidente que tal erro importa numa majoração do valor global de sua proposta, vez que tal custo interfere diretamente no valor final.
No presente caso em tela, possibilitar que a LOUISENTHAL apresentasse planilhas corrigidas, implicaria efetivamente em mudança da proposta apresentada, vez que a única forma de ajustar o preços com manutenção do valor global seria a alteração do Preço Total FOB/FCA que é , de fato, o valor efetivo da proposta do interessado, visto que os demais valores são dele decorrentes. 
Entender que alteração tal qual no presente caso seja considerado mero erro formal seria permitir, ainda que por via transversa, violação aos editais e que eventuais interessados dos processos possam agir de má-fé, preenchendo de forma errada a planilha, para conseguir ajustar seus preços individuais após conhecerem as propostas de seus concorrente, desde que mantenham o valor de sua proposta global.
Explica-se - isso permitiria que nos casos igual ao presente certame, no qual as partes apresentaram propostas pelo valor global e pelo valor unitário, que eventualmente alterasse sua proposta pelo itens individuais mantendo o valor global inicial, de forma a favorecer a parcela dos itens que possui mais interesse (de possível maior lucro) , onerando de forma propositalmente equivocada os itens que não tem interesse.
Perceba-se que autorizar que seja realizado ajuste no preço efetivamente proposto a fim de que seja mantido o preço da oferta global, implica em brecha para que eventuais partes que estejam agindo de má-fé se beneficiem dessa possibilidade.
Quanto à aplicação do item 7.9 da IN SEGES nº 5/2017, verifica-se a impossibilidade de enquadramento ao caso, vez que a correção da planilha no presente caso implicaria diretamente em majoração de preços. A ratio dessa determinação não é permitir que sejam alterados, de fato, o conteúdo das propostas, mas sim que que meros erros de cálculo, de valores preenchidos errados ou incluídos em rubricas erradas não acarretem em desclassificação de propostas que poderiam ser favoráveis à Administração Pública.
No presente caso, correndo risco de se tornar repetitivo, reitera-se que autorizar que LOUISENTHAL apresentasse planilha corrigida, acarretaria em efetiva alteração de /sua proposta.
Logo, ainda que a jurisprudência e entendimento do Tribunal seja no sentido de permitir a correção das planilhas, é necessário elucidar sua aplicabilidade ao presente caso, vez que não se trata de mera correção, mas alteração da proposta, pelo que se entende a existência de obscuridade na decisão, merecendo o devido reparo. 
Assim, com objetivo de esclarecer esta obscuridade no acórdão relativa ao alcance da possibilidade de apresentação de planilha corrigida desde que mantido os valores globais, se faz necessário definir e elucidar a questão do limite do erro formal no preenchimento da planilha, para que, na busca de salvaguardar o interesse público pela busca da melhor proposta, não se crie possibilidades permissivas para prática de eventuais ilegalidades, em violação aos princípios de vinculação ao edital, legalidade e moralidade, que devem permear os certames públicos."
Em vista disso, requer (peça 71) :
"Diante das alegações ora expostas, requer-se seja conhecido os presentes embargos de declaração e no mérito sejam providos afim de apresentar os limites do que é mero erro formal no preenchimento das planilhas de composição de preços." 
É o relatório.

8.1. Rodrigo Fagundes Souza (26967/OAB-DF) e outros, representando Fedrigoni Brasil Papeis Ltda.

Não atuou.

EMBARGOS DE DECLARAÇÃO EM REPRESENTAÇÃO. CONHECIMENTO. ALEGAÇÃO DE OBSCURIDADES. INEXISTÊNCIA. REJEIÇÃO. COMUNICAÇÕES.

REPRESENTAÇÃO (REPR)

Secretaria de Controle Externo de Aquisições Logísticas (Selog).

Examinam-se embargos de declaração interpostos por Fedrigoni Brasil Papéis Ltda. contra o Acórdão 7618/2020-TCU-Primeira Câmara (peça 71) .
O acórdão embargado teve a seguinte redação:
"Os ministros do Tribunal de Contas da União, reunidos em sessão da 1ª Câmara, com fundamento no art. 1º, XXIV, na forma do art. 143, V, 'a', ambos do RI/TCU, e de acordo com o parecer da unidade instrutiva emitido nos autos, ACORDAM, por unanimidade, em: conhecer da presente representação, para, no mérito, considerá-la parcialmente procedente; encerrar o processo e arquivar os autos, dando-se ciência desta decisão, bem como da instrução da unidade técnica (peça 62) , ao representante, à Casa da Moeda do Brasil (CMB) e à empresa Fedrigoni Brasil Papéis Ltda., fazendo-se as determinações sugeridas nos pareceres emitidos nos autos.
1. Processo TC-Processo 017.840/2020-1 (REPRESENTAÇÃO) 
1.1. Representante: Maria Cristina Marcos Medeiros.
1.2. Interessado: Fedrigoni Brasil Papeis Ltda (02.364.069/0003-91) .
1.3. Órgão/Entidade: Casa da Moeda do Brasil.
1.4. Relator: Ministro-Substituto Weder de Oliveira.
1.5. Representante do Ministério Público: não atuou.
1.6. Unidade Técnica: Secretaria de Controle Externo de Aquisições Logísticas (Selog) .
1.7. Representação legal: Rodrigo Fagundes Souza (26967/OAB-DF) e outros, representando Fedrigoni Brasil Papeis Ltda; Janine Rocha Martins Correa (158.144/OAB-RJ) , representando Maria Cristina Marcos Medeiros.
1.8. Determinações/Recomendações/Orientações:
1.8.1. dar ciência à Casa da Moeda do Brasil (CMB) , com fundamento no art. 9º, I, da Resolução TCU 315/2020, sobre as seguintes impropriedades/falhas, identificadas no processo 18750.001331/2019, para que sejam adotadas medidas internas com vistas à prevenção de outras ocorrências semelhantes:
1.8.1.1. ausência de registro, em ata, de procedimentos relacionados ao encerramento da sessão pública, identificada na disputa de preços do processo 18750.001331/2019-68, em desconformidade com os subitens 6.13 e 12.1 do aviso de convocação e com o princípio constitucional da publicidade, insculpido no art. 37, caput, da Constituição Federal (item 11 da instrução da unidade técnica- peça 62) ;
1.8.1.2. não permitir que empresa ajustasse a sua planilha de preços para sanar erro no seu preenchimento, desde que mantido o valor global, identificada na disputa de preços do processo 18750.001331/2019-68, em detrimento da jurisprudência deste Tribunal, a exemplo do Acórdão 898/2019-TCU-Plenário (item 20 desta instrução) ;
1.8.2. manter a chancela de sigilo nas peças 6 a 31, 33, 50, 59 e 60 dos autos deste processo (item 26.4 da instrução da unidade técnica-peça 62) ".
O embargante alega que haveria "obscuridade no acórdão relativa ao alcance da possibilidade de apresentação de planilha corrigida desde que mantido os valores globais, se faz necessário definir e elucidar a questão do limite do erro formal no preenchimento da planilha, para que, na busca de salvaguardar o interesse público pela busca da melhor proposta, não se crie possibilidades permissivas para prática de eventuais ilegalidades, em violação aos princípios de vinculação ao edital, legalidade e moralidade, que devem permear os certames públicos".
No seu entender, "ainda que a jurisprudência e entendimento do Tribunal seja no sentido de permitir a correção das planilhas, é necessário elucidar sua aplicabilidade ao presente caso, vez que não se trata de mera correção, mas alteração da proposta, pelo que se entende a existência de obscuridade na decisão, merecendo o devido reparo".
II
Segundo o art. 34 da Lei 8.443/1992, "cabem embargos de declaração para corrigir obscuridade, omissão ou contradição da decisão recorrida".
Vicente Greco Filho assim define esses vícios da deliberação:
"- obscuridade: defeito consistente na difícil compreensão do texto da sentença e pode decorrer de simples defeito redacional ou mesmo de má formulação de conceitos, havendo obscuridade quando a sentença está incompreensível no comando que impõe e na manifestação de conhecimento e vontade do juiz.
- contradição: afirmação conflitante, quer na fundamentação, quer entre a fundamentação e a conclusão, sendo que, nesses casos, a correção da sentença, em princípio, não levaria a uma verdadeira modificação da sentença, mas apenas a um esclarecimento de seu conteúdo.
- omissão: caso em que a sentença é complementar, passando a resolver questão não solucionada, ganhando substância, portanto, sendo que as questões que devem ser resolvidas pelo juiz são todas as relevantes postas pelas partes para a solução do litígio, bem como as questões de ordem pública que o juiz deve resolver de ofício, como, por exemplo, a coisa julgada." (Direito Processual Civil Brasileiro, Saraiva, 11ª ed., 2º volume, 259/260) 
No presente caso, não se constata a alegada obscuridade, tampouco a existência de qualquer dos outros vícios aptos a ensejar a oposição do recurso.
 O acórdão embargado é claro e adota tese explícita e consolidada neste Tribunal quanto à matéria discutida, sendo desnecessário "elucidar sua aplicabilidade ao presente caso" como requer o embargante, mormente por versar sobre irregularidades objeto de ciência à entidade para adoção de medidas internas com vistas à prevenção de ocorrências futuras.
Dessa forma, conheço dos presentes embargos, nos termos dos arts. 32, II, e 34 da Lei 8.443/1992, por considerar preenchidos os requisitos atinentes à espécie recursal, para, no mérito, rejeitá-los.
Ante o exposto, manifesto-me pela aprovação do acórdão que ora submeto à apreciação deste Colegiado.
TCU, Sala das Sessões Ministro Luciano Brandão Alves de Souza, em 29 de setembro de 2020.
Weder de Oliveira
Relator